臺灣高等法院民事判決　　　　　　　　95年度上易字第1085號
上　訴　人
即被上訴人　己○○○
訴訟代理人　戊○○
被　上訴人
即　上訴人　丙○○
　　　　　　乙○○
被　上訴人　甲○○
　　　　　　丁○○
上四人共同
訴訟代理人　李秋銘律師
　　　　　　黃金亮律師
上列當事人間遷讓房屋等事件，上訴人對於中華民國95年10月18
日臺灣宜蘭地方法院95年度訴字第183號第一審判決分別提起上
訴，上訴人己○○○於本審並為訴訟追加，本院於96年7月17日
言詞辯論終結，判決如下：
    主  文
原判決關於(一)命乙○○應自附圖編號A所示建物遷出，並將占用
之房屋返還己○○○及與丙○○連帶給付己○○○新台幣柒仟肆
佰零貳元部分；(二)駁回己○○○後開第二項(二)部分之訴暨訴訟費
用之裁判均廢棄。
上開廢棄部分(一)己○○○在第一審之訴駁回；(二)丙○○應再給付
己○○○新台幣壹拾壹萬貳仟貳佰參拾陸元。
己○○○其餘上訴及丙○○之上訴均駁回。
丙○○應自民國九十五年五月十六日起給付己○○○按月以新台
幣貳仟元計算之不當得利。
己○○○其餘追加之訴駁回。
第一、二審訴訟費用（含追加之訴部分）由丙○○負擔三分之二
，餘由己○○○負擔。
    事實及理由
一、上訴人即被上訴人己○○○（下稱上訴人）於原審起訴主張
    ：緣坐落宜蘭縣壯圍鄉○○段後小段402地號土地係伊向
    國有財產局承租，其地上如附圖（下稱附圖）編號Ａ所示之
    門牌號碼宜蘭縣壯圍鄉○○路37號之瓦頂平房1棟（下稱系
    爭建物），乃伊原始起造而取得所有權，並經原審法院93年
    度簡上字第54號民事判決確認在案。詎被上訴人丙○○、甲
    ○○、乙○○、丁○○等四人無法律上之正當權源，而占用
    系爭建物達35年有餘，且為惡意奪取，並造成伊受有相當於
    租金之損害。為此依所有權之法律關係，起訴請求被上訴人
    四人應自系爭建物遷出並將占用之房屋返還與伊，另依侵權
    行為之法律關係，請求被上訴人四人應連帶賠償伊35年來所
    受相當於租金之損害等情，求為命：(一)被上訴人四人應自系
    爭建物騰空遷出，並將占用之房屋返還上訴人；(二)被上訴人
    四人應連帶賠償伊新台幣（下同）1,260,000元。
二、被上訴人即上訴人丙○○、乙○○（下稱被上訴人）與另被
    上訴人甲○○、丁○○則以：原審法院93年度簡上字第54號
    民事判決雖判認系爭建物係上訴人出資興建而取得所有權，
    惟系爭建物係屬未經保存登記之不動產，被上訴人丙○○主
    觀上以所有之意思而占有系爭建物，在客觀上亦有和平繼續
    占有系爭建物達20年以上之事實，依民法第769條、第770條
    之規定，其業已因時效而取得系爭建物之所有權，故被上訴
    人丙○○占用系爭建物，並非無法律上之權源。退步言，縱
    認系爭建物之所有權人仍為上訴人，然上訴人亦自認被上訴
    人占有系爭建物達35年，故其所有物返還請求權應已因15年
    不行使而消滅，被上訴人得為時效之抗辯，於此情形，被上
    訴人丙○○占用系爭建物，亦非無法律上之權源。至被上訴
    人甲○○、乙○○、丁○○與被上訴人丙○○分別具有夫妻
    、兒子、孫子之關係，均為其家屬，應為被上訴人丙○○之
    占有輔助人，因此上訴人一併訴請前開被上訴人應遷讓交還
    系爭建物，並無理由。又被上訴人等人並非無權占用系爭建
    物，則上訴人另依侵權行為法律關係請求被上訴人應連帶賠
    償所受相當於租金之損害，亦無理由，況縱認本件仍有侵權
    行為法律關係之適用，然上訴人主張之損害金額過高，也未
    說明其計算之依據，且就超過2年時效部分，被上訴人得為
    時效之抗辯，拒絕給付。再者，依上訴人在前案之主張，其
    自承兩造就系爭建物有使用借貸關係存在，而被上訴人丙○
    ○向來即居住在系爭建物，且係以招贅婚方式與被上訴人甲
    ○○結婚，並由被上訴人丙○○負責祖先之祭祀，故縱認兩
    造間有使用借貸關係之存在，其借貸存有祭祀祖先之目的，
    因此系爭建物之借貸原因尚未消滅，上訴人不得終止借貸關
    係，請求被上訴人遷出或賠償無權占用之損害等情，資為抗
    辯。
三、原審就上訴人之請求，判命被上訴人乙○○應自系爭建物遷
    出將占有之房屋返還上訴人，並與被上訴人丙○○連帶給付
    上訴人7,402元，並命被上訴人丙○○給付上訴人362元而駁
    回上訴人其餘部分之請求，上訴人不服，提起上訴，並為訴
    之追加，其上訴及追加聲明為：(一)原判決不利上訴人部分廢
    棄。(二)廢棄部分改判，排除宜蘭縣壯圍鄉○○段後小段
    402地號土地上門牌號碼宜蘭縣壯圍鄉○○路37號磚造平房
    ，被上訴人丙○○、甲○○、丁○○等均需騰空遷出返還上
    訴人。並賠償自民國（下同）95年5月15日起訴日起溯及既
    往五年按月以每月參仟元計算之不當得利，及後每月付參仟
    元以為相當租金之不當得利。(三)第一、二審訴訟費用均由被
    上訴人等負擔。而就起訴日回溯超過五年部分之不當得利部
    分（於原審請求35年）未據聲明不服，此部分已告確定；被
    上訴人之答辯聲明為：上訴駁回。另被上訴人丙○○、乙○
    ○就其敗訴部分不服，提起上訴，其上訴聲明為：(一)原判決
    不利於丙○○、乙○○部分廢棄。(二)上開廢棄部分，己○○
    ○在第一審之訴駁回。(三)第一、二審訴訟費用均由己○○○
    負擔。上訴人之答辯聲明為：駁回對造之上訴。
四、本件經依民事訴訟法第463條、第270條之1第1項第3款規定
    ，整理並協議簡化爭點為：
  甲、兩造不爭之事實：
    (一)坐落宜蘭縣壯圍鄉○○段後小段402地號土地面積311.
      78平方公尺為國有地，由上訴人向財政部國有財產局台灣
      北區辦事處宜蘭分處承租，租期自91年10月1日起至100年
      12月31日止，租金每月506元（見原審調字卷第10頁國有
      基地租賃契約書影本）。
    (二)前開土地上如附圖編號Ａ所示之建物，係50幾年間將原有
      土造房屋拆除後所改建，改建之建物並自57年1月間起設
      籍課稅，以上訴人為納稅義務人，迄未變更。
    (三)被上訴人丙○○自系爭建物改建前即與兩造之養父母游碧
      川、游吳阿銀共同居住於該屋，嗣兩造養父母分別於74年
      10月9日（養父）及64年2月18日（養母）去世，被上訴人
      丙○○仍繼續使用系爭建物迄今。
    (四)被上訴人甲○○、乙○○、丁○○分別為被上訴人丙○○
      之配偶、兒子及孫子，現均居住於系爭建物內。
  乙、兩造之爭點及本院之判斷：
    (一)上訴人是否為系爭建物的所有權人？被上訴人占有使用系
      爭建物是否無權占有？
    1.按「為訴訟標的之法律關係，於確定之終局判決中已經裁
      判者，就該法律關係即有既判力，當事人雖僅於新訴訟用
      作攻擊防禦方法，法院亦不得為反於確定判決意旨之裁判
      」。又「訴訟標的之法律關係，於確定之終局判決中經裁
      判者，當事人之一造以該確定判決之結果為基礎，於新訴
      訟用作攻擊防禦方法時，他造應受其既判力之拘束，不得
      以該確定判決言詞辯論終結前，所提出或得提出而未提出
      之其他攻擊防禦方法為與該確定判決意旨相反之主張，此
      就民事訴訟法第399條第1項規定之趣旨觀之甚明」。所謂
      既判力不僅關於其言詞辯論終結前所提出之攻擊防禦方法
      有之，即其當時得提出而未提出之攻擊防禦方法亦有之。
      （最高法院30年上字第8號、42年台上字第1306號、51年
      台上字第665號判例參照）。
    2.本件被上訴人丙○○前以上訴人為對造，於92年11月間提
      起確認不動產所有權訴訟，主張前開土地上如附圖編號Ａ
      所示之系爭建物為兩造之養父所建，後來贈與給伊（嗣上
      訴後改稱為養母所建及贈與），且其自養父去世後即以所
      有之意思占有系爭建物，已超過10年，依民法第770條規
      定，亦應認其為實質所有人；另附圖編號Ｂ、Ｃ所示之建
      物則為其後來增建，故前述建物均應為其所有，訴請確認
      其就附圖所示A、B、C建物有所有權，經原審法院宜蘭簡
      易庭以92年度宜簡字第126號判決駁回，被上訴人丙○○
      不服，提起上訴後，經原審法院93年度簡上字第54號民事
      事件審理結果認：系爭如附圖編號Ａ所示之建物乃係50幾
      年間將原有土造房屋拆除後改建，改建費用為上訴人所出
      資，故其原始起造人應為上訴人，並由上訴人原始取得其
      所有權，而就此維持原判決；至附圖編號Ｂ、Ｃ所示建物
      部分，則為被上訴人丙○○事後所另行起造，且具有獨立
      性，而應由被上訴人丙○○取得所有權，故就後述部分予
      以廢棄改判，確認為被上訴人丙○○所有，並告確定在案
      等事實，為兩造所不爭執，並有原審法院92 年度宜簡字
      第126號、93年度簡上字第54號民事判決各1件在卷可稽，
      復經原審調取前開民事卷宗，核閱屬實。揆諸首開說明，
      系爭建物之所有權之法律關係（即前案訴訟標的之法律關
      係），於確定之終局判決中已經判決確認系爭建物「由上
      訴人原始起造而取得所有權」，就該法律關係即有既判力
      ，上訴人與被上訴人丙○○均應受其拘束，不得再為相反
      之主張。
    3.被上訴人丙○○雖辯稱：系爭建物為未經保存登記之不動
      產，伊主觀上以所有之意思而占有系爭建物，在客觀上亦
      有和平繼續占有系爭建物達20年以上，依民法第769條、
      第770條之規定，已因時效而取得系爭建物之所有權云云
      。惟查，被上訴人丙○○自承系爭建物係其養母在64年2
      月18日死亡前即表示將系爭建物贈與於伊，並經伊允受，
      贈與契約即告成立，故伊斯時起即以所有之意思而占有使
      用系爭建物迄今（見原審卷第59、60頁），則被上訴人丙
      ○○前揭因時效取得不動產所有權之主張，顯係於前案即
      原審法院93年度簡上字第54號民事事件在94年9月16日言
      詞辯論終結前即得提出之攻擊防禦方法，雖其於該案上訴
      後未再行主張而未提出，然依前開說明，其所為前開抗辯
      ，仍應受前案既判力之拘束，不得於本案中再行主張。況
      不動產占有人縱具備時效取得要件者，亦僅得請求登記為
      所有人，而非當然取得其所有權，必須辦理登記，自登記
      完成之日，始取得其所有權，而系爭建物乃屬不能辦理所
      有權登記之違章建築，亦無從因時效而取得所有權。故上
      訴人主張系爭建物係其所有，堪信為真實，被上訴人丙○
      ○所有前開抗辯，尚不足採，是被上訴人等占有使用系爭
      建物係屬無權占有，堪以認定。
    (二)上訴人依據所有權的法律關係，請求被上訴人丙○○、甲
      ○○、乙○○、丁○○應自系爭建物騰空後遷出，並將房
      屋返還與上訴人是否有理由？亦即：被上訴人占用系爭建
      物是否有正當權源？又被上訴人甲○○、乙○○、丁○○
      係直接占有系爭建物，或為被上訴人丙○○之占有輔助人
      ？
    1.按所有人對於無權占有或侵奪其所有物者，得請求返還之
      ，民法第767條前段定有明文。又請求返還占有物之訴，
      應以現在占有該物之人為被告。惟所稱占有，不惟指直接
      占有，即間接占有亦包括在內。至受僱人、學徒或基於其
      他類似之關係，受他人之指示，而對於物有管領之力者，
      僅該他人為占有人。民法第942條亦有規定。所謂輔助占
      有人，重在其對物之管領，係受他人之指示，至是否受他
      人之指示，仍應自其內部關係觀之，所謂內部關係，即民
      法第942條所指受僱人、學徒或其他類似關係而言。（最
      高法院65年台抗字第163號判例參照）。本件被上訴人丙
      ○○已占有使用系爭建物35年，為上訴人所自陳，而被上
      訴人甲○○係丙○○之夫，被上訴人乙○○係丙○○之子
      ，被上訴人丁○○為丙○○之外孫，且系爭建物現作為住
      家使用之事實，乃為兩造所不爭執，依民法第1001條規定
      ，夫妻應互負同居之義務，是被上訴人甲○○與丙○○既
      為夫妻關係，依法負有同居之義務，則被上訴人甲○○隨
      同丙○○共同居住於系爭建物內，應屬丙○○倫理上之同
      居人，而為其占有輔助人。至被上訴人乙○○與被上訴人
      丁○○雖均已成年，且另行設籍，然因系爭建物35年來均
      由被上訴人丙○○占有使用，則被上訴人乙○○、丁○○
      以渠等係丙○○之子或外孫，經丙○○之允許指示而居住
      在系爭建物內，自亦因親情倫理關係受丙○○之指示而占
      有系爭建物，自為丙○○之占有輔助人，依民法第942條
      規定僅以被上訴人丙○○為占有人，故上訴人一併請求被
      上訴人甲○○、乙○○、丁○○遷讓交還系爭房屋，尚屬
      無據。
    2.次按，請求權，因15年間不行使而消滅。民法第125條定
      有明文。而民法第125條所稱之請求權，包含所有物返還
      請求權在內，此項請求權之消滅時效完成後，雖占有人之
      取得時效尚未完成，占有人亦得拒絕返還。（最高法院28
      年上字第2301號判例參照）。又已登記不動產所有人之回
      復請求權，無民法第125條消滅時效規定之適用。（司法
      院釋字第107號解釋參照）。所謂已登記之不動產所有人
      ，係指已依土地法之規定辦理所有權登記者而言，是依其
      反面解釋，未登記不動產所有物返還請求權，仍有前開15
      年消滅時效規定之適用。因此，未辦建物所有權第一次登
      記（保存登記）之違章建築，其所有物返還請求權應有消
      滅時效之適用。查本件如附圖編號Ａ所示之系爭建物乃為
      未辦保存登記之違章建築，已如前述，而兩造均不爭執被
      上訴人丙○○自系爭建物改建前即與兩造之養父母游碧川
      、游吳阿銀居住於該屋，嗣兩造養父母分別於74年10月9
      日（養父）及64年2 月18日（養母）去世，被上訴人丙○
      ○仍繼續占有使用系爭建物迄今等情，亦為上訴人所不爭
      執，而上訴人於提起本件訴訟，其起訴狀中並表明：「被
      上訴人長期佔據該屋長達35年有餘，上訴人主張被上訴人
      應賠償新台幣壹佰貳拾陸萬元整以為損害賠償代價」。是
      被上訴人丙○○占有使用系爭建物已達15年以上，自可認
      定。故上訴人之所有物返還請求權已罹時效，被上訴人丙
      ○○為時效抗辯，拒絕返還，自屬有據。
    (三)上訴人依侵權行為及不當得利之法律關係，請求被上訴人
      丙○○等四人連帶賠償自95年5月15日起訴日起溯及既往
      五年按月以每月3,000元計算之不當得利與起訴日後每月
      3,000元之相當租金之不當得利，是否有理由？（超過部
      分，未據上訴，不予論述）。
    1.按無權占有他人之房屋，該房屋所有權人受有相當於租金
      之損害，占有人可獲得相當於租金之利益，此為社會之通
      念，而房屋所有人不論依侵權行為或不當得利之法律關係
      請求占有人賠償或返還相當租金之損害或不當得利，第以
      租金之請求權因五年間不行使而消滅，既為民法第一百二
      十六條所明定，則不論終止租約後之賠償或其他無租賃契
      約關係之賠償，名稱雖與租金異，然實質上仍為使用房屋
      之代價，所有權人應同樣按時收取，不因其契約終止或未
      成立而謂其時效之計算應有不同。（最高法院四十九年台
      上字第一七三０號判例參照）。本件被上訴人丙○○無權
      占有系爭建物，有如前述，自係侵害上訴人之所有權，造
      成上訴人受有相當於租金之損害，渠並獲得相當租金之利
      益，上訴人據以請求自起訴日起回溯既往五年相當租金之
      損害（或不當得利），其請求之原因，自屬正當，應予准
      許。至被上訴人甲○○、乙○○、丁○○係被上訴人丙○
      ○之占有輔助人，有如前述，依民法第942條規定僅以被
      上訴人丙○○為占有人，上訴人一併請求被上訴人甲○○
      、乙○○、丁○○連帶賠償相當租金之損害，尚屬無據。
    2.次按城市地方房屋之租金，以不超過土地及建築物申報總
      價額年息10％為限，固為土地法第97條所規定，但如無權
      占有他人之房屋，其所獲得之利益，亦即所有權人所受之
      損害高於上開標準時，自應以所獲得之利益為準。本件系
      爭建物坐落之土地係屬國有，89年間之申報地價，乃為每
      平方公尺390元；另房屋之95年度課稅現值則為8,700元，
      為兩造所不爭執，並有土地登記謄本附原審92年度宜簡字
      第126號民事卷可證（見該案第8頁），及宜蘭縣稅捐稽徵
      處95年7月7月宜稅財字第0950013361號函檢送之房屋稅籍
      證明書1件在卷可按（見原審卷第16、17頁）。又兩造於
      原審95年9月22日言詞辯論期日均陳明「同意上訴人請求
      侵權行為損害賠償就以上開數額的資料來參考認定，不用
      再調歷年的資料」等語（見原審卷第56頁）。是斟酌被上
      訴人丙○○占用之系爭建物，係作住家使用，位於宜蘭縣
      壯圍鄉○○路，雖非繁華熱鬧之區域，然系爭建物環境幽
      雅，庭院寬敞，有現場照片可證（見本院卷第9頁所附照
      片），而土地402平方公尺（約121.6坪）均由被上訴人丙
      ○○占有使用，係上訴人向國有財產局承租，每月租金
      506 元，亦有被上訴人所不爭之國有基地租賃契約書在卷
      可憑（見同上卷第10頁），依上開土地法第97條規定計算
      ，則系爭建物課稅現值8,700元，土地申報地價為156,780
      元合共165,480元以年息10％計算為16,548元，然因系爭
      建物面積81.86平方公尺（約24.76坪）環境幽雅，庭院寬
      敞，有如前述，參以附近相類似房屋之租金每月為3,000
      元（見本院卷第81至83頁），則上訴人因被上訴人丙○○
      占有系爭建物所受相當於租金之損害，核以每年為24,000
      元亦即每月2,000元為適當，上訴人此部分之請求為有理
      由，逾此部分之請求為無理由，不應准許。
    3.又無權占有使用他人之房屋，致所有人受有相當租金之損
      害或占有人獲得相當租金之利益，其所有人請求損害賠償
      或返還所受利益，其請求權為五年，有如前述，而上訴人
      係95年5月15日起訴為本件請求，則上訴人請求被上訴人
      丙○○賠償自起訴日（即95年5月15日）起溯及既往五年
      （逾五年部分，經原審判決上訴人敗訴，上訴人未聲明不
      服）按月以二千元計算之不當得利計120,000元及往後自
      95 年5月16日起按月以二千元計算之相當租金之不當得利
      ，應予准許，逾此部分之請求為無理由，應予駁回。
五、綜上所述，上訴人依所有權之法律關係，請求被上訴人丙○
    ○等四人應自如附圖編號Ａ所示之建物遷出，並將占用之房
    屋返還予上訴人，為無理由，不應准許。原審就此部分判命
    乙○○應自系爭建物遷出並交還系爭建物，自有違誤，乙○
    ○此部分上訴為有理由，應由本院將原判決此部分廢棄改判
    如主文第一、二項所示，其餘部分，原審為上訴人敗訴之判
    決，並無不合，此部分上訴為無理由，應予駁回。另上訴人
    依侵權行為及不當得利之法律關係，請求被上訴人丙○○賠
    償自起訴日起溯及既往五年及於本審追加自起訴日後95年5
    月16日起，均按月以3,000元計算之相當租金之不當得利部
    分，除其中按月以2,000元計算回溯五年部分不當得利120,
    000元及往後自95年5月16日起按月以2,000計算部分，均有
    理由，應予准許外，逾此部分之請求為無理由，應予駁回；
    至上訴人另請被上訴人乙○○、甲○○、丁○○就賠償相當
    租金之不當得利部分應與被上訴人丙○○負連帶賠償責任，
    亦為無理由，不應准許。原審就上開上訴人請求起訴日前不
    當得利應准許部分，判命被上訴人丙○○給付362元及7,402
    元（主文第2、3項），並無違誤，丙○○就此部分上訴，指
    摘原判決不當，求與廢棄改判，為無理由，應予駁回；至不
    足依每月2,000元計算五年不當得利部分（即120,000元－
    362元－7,402元＝112,236元），原審為上訴人敗訴之判決
    ，尚有未合，上訴意旨指摘原判決此部分不當，求為廢棄改
    判，為有理由，應由本院將此部分廢棄改判，命丙○○再給
    付上訴人如主文第二項所示。又上訴人逾上開部分追加之訴
    為無理由，應予駁回。
六、本件事證已臻明確，兩造其餘攻擊、防禦方法及舉證，核與
    本件判決結果無影響，爰不逐一論列，附此敘明。
七、據上論結，本件己○○○之上訴及追加之訴為一部有理由，
    一部無理由；丙○○之上訴為無理由；乙○○之上訴為有理
    由，依民事訴訟法第449條第1項、450條、第78條、第79 條
    判決如主文。
中　　華　　民　　國　　96　　年　　8 　　月　　7 　　日
　　　　　　　  　　民事第三庭
                      　審判長法　官  林敬修
　　　　　　　　　　　        法　官  藍文祥
　　　　　　　　　　　        法　官  黃騰耀
正本係照原本作成。
不得上訴。
中　　華　　民　　國　　96　　年　　8 　　月　　7 　　日
　　　　　　　　　　　　　　　書記官  林麗觀
